【裁判字號】    97,破抗,9
【裁判日期】    970414
【裁判案由】    宣告破產
【裁判全文】
臺灣高等法院民事裁定                   97年度破抗字第9號
抗  告  人  甲○○
抗告人因宣告破產事件，對於中華民國96年12月17日臺灣新竹地
方法院96年度破字第29號所為裁定提起抗告，本院裁定如下：
    主  文
原裁定廢棄。
    理  由
一、破產，對債務人不能清償債務者，宣告之，為破產法第57條
    所明定。又依同法第148條規定之旨趣，除債務人之財產不
    敷清償破產財團之費用及財團之債務外，尚難認無宣告破產
    之實益。法院就破產之聲請，應依職權為必要之調查，倘債
    務人確係毫無財產可構成破產財團，或債務人之財產不敷清
    償破產財團之費用及財團之債務，無從依破產程序清理其債
    務時，始得以無宣告破產之實益，裁定駁回聲請，此觀司法
    院25年院字第1505號解釋自明。
二、本件抗告人於原法院聲請意旨略以：抗告人因理財失當，陷
    入銀行年息將近20% 循環高利之財務困境，每月利息至少新
    台幣（下同）5、6萬元以上，即使再拼命賺錢，也不夠付利
    息，每日尚需遭受債權人催討債務或恐嚇威脅，造成極大精
    神壓力，目前聲請人總負債約4,644,104元，而資產僅有2,
    542,347元（即不動產及汽車一輛），負債已大於資產，已
    無清償能力，爰依法聲請破產等語。
三、經查：
(一)抗告人聲請宣告破產，業據提出財產目錄、土地登記第二類
    謄本、建物登記第二類謄本、華聲科技不動產估價師聯合事
    務所不動產現值鑑估報告書、債權人清冊、自用小客車使用
    執照為證（原法院卷第6 頁至第17頁），復有稅務電子閘門
    財產所得調件明細表附卷可稽（原法院卷第19頁至第22頁）
    ，核抗告人陳報其積欠銀行之債務約4,644,104元，有銀行
    之回函附卷可憑（本院卷二第20、26、28、35、37、43、48
    、117、131、）。惟其現存積極財產為土地與建物等不動產
    、自用小用客車，依上開不動產現值鑑估報告書，現值分別
    為1,106,315元、1,186,032元與25萬元，總價值計2,542,34
    7元，是抗告人之資產確有不足清償所負債務，已堪認定。
    則破產財團之費用及財團之債務如何，上開不動產、自用小
    客車之資產價值是否足敷清償財團費用及財團債務，即攸關
    能否對抗告人為破產宣告，自應由法院依職權為必要之調查
    。
(二)按「債務人無擔保或無優先權之債務總額未逾新臺幣一千二
    百萬元者，於法院裁定開始清算程序或宣告破產前，得向法
    院聲請更生。」、「債務人於法院裁定開始更生程序或許可
    和解或宣告破產前，得向法院聲請清算；債權人縱為一人，
    債務人亦得為聲請。」、「本條例施行前不能清償債務之事
    件，已由法院依破產法之規定開始處理者，仍依破產法所定
    程序終結之。」消費者債務清理條例第42條、第80條、第15
    5條分別定有明文。是以，於債務人不能清償債務時，應適
    用何程序清理債務，可衡量債權人與債務人之利益，審查聲
    請是否符合程序要件等定之，惟抗告人是否可依消費者債務
    清理條例規定之清算、更生程序，清償其債務？未見原法院
    審理論究之，自難僅以消費者債務清理條例開始施行，足使
    抗告人有更生之機會，或適用較有利之清算程序，遽認本件
    宣告破產之聲請為無理由。
(三)次按關於和解或破產之程序，除本法有規定外，準用民事訴
    訟法之規定。破產法第5條定有明文。而民事訴訟法第238條
    規定：「裁定經宣示後，為該裁定之法院、審判長、受命法
    官或受託法官受其羈束；不宣示者，經公告或送達後受其羈
    束。但關於指揮訴訟或別有規定者，不在此限。」，僅就裁
    定之羈束力（形式上確定力）而為規定，同法第400條第1項
    有關一事不再理之規定，並無準用於裁定之明文，故通說均
    認裁定並無一事不再理原則之適用。抗告人曾聲請宣告破產
    ，經原法院於96年3月20日以95年度破字第6號裁定駁回，嗣
    經抗告人提起抗告，並經本院以96年度破抗字第22號裁定駁
    回抗告，抗告人仍不服提起再抗告，仍經最高法院於96年8
    月27日以96年度台抗字第559號裁定駁回，雖有上開裁定附
    卷可稽（原法院卷第47頁至第52頁）。惟查，上開裁定係駁
    回抗告人之聲請，不生實質確定力，抗告人提起本件聲請，
    原法院仍應審究聲請是否符合破產法規定之要件而為准駁，
    遽以抗告人之聲請違反一事不再理，駁回抗告人之聲請，自
    有未洽。又破產事件倘經准許，所應進行之程序應由原法院
    為之，從而，抗告意旨指摘原裁定不當，聲明廢棄，為有理
    由，應由本院將原裁定廢棄，由原法院另為妥適處理。
四、據上論結，本件抗告為有理由，裁定如主文。
中    華    民    國    97    年    4     月    14    日
                    民事第十一庭
                        審判長法  官   鄭雅萍
                              法  官   蘇芹英
                              法  官   徐福晉
正本係照原本作成。
本裁定除以適用法規顯有錯誤為理由，並經本院許可外，不得再
抗告。如提起再抗告，應於收受後10日內委任律師為訴訟代理人
向本院提出再抗告狀。並繳納再抗告費新台幣１千元。
中    華    民    國    97    年    4     月    16    日
                              書記官  黃瑞芬


司法院資訊處製作；財團法人民間司法改革基金會備份。
